最高法院刑事判決　　　　　　一○○年度台上字第六二二○號
上　訴　人　廖○○
上列上訴人因妨害性自主案件，不服台灣高等法院高雄分院中華
民國九十九年六月二十二日第二審判決（九十九年度上訴字第七
四一號，起訴案號：台灣高雄地方法院檢察署九十七年度偵字第
一六七六八號），提起上訴，本院判決如下：
    主  文
原判決撤銷，發回台灣高等法院高雄分院。
    理  由
本件原審經審理結果，認上訴人廖○○（原判決稱000000
000Ｚ號）係乙女（民國七十九年九月生，代號為00000
0000，人別資料詳卷）之父，於九十、九十一年間，在乙女
就讀國民小學五年級期間某日，明知乙女當時係未滿十四歲之女
子，竟在高雄縣大寮鄉（已改制為高雄市大寮區）住處，利用與
乙女同睡一床之機會，突轉身以身體壓制乙女身體，使乙女無法
反抗，隔著穿著之四角褲以性器持續摩擦乙女穿著長褲內之性器
予以猥褻之犯行罪證明確，因而維持第一審論上訴人以對未滿十
四歲女子犯強制猥褻罪，處有期徒刑三年六月，並諭知於刑之執
行前，令入相當處所施以治療之判決，駁回上訴人在第二審之上
訴，固非無見。
惟按：(一)、被害人之陳述須無瑕疵，且有補強證據證明確與事實
相符，始得採為認罪科刑之基礎。所謂補強證據，固不以證明犯
罪構成要件之全部事實為必要，但以與被害人指述具有相當之關
聯性為前提，且補強證據本身，亦須具有證據適格，始得據為有
罪之認定。又證人以聞自被害人在審判外之陳述作為內容而在偵
查或審判中以言詞或書面陳述，純屬聽聞被害人之傳聞陳述，其
性質等同於被害人之陳述，無從擔保被害人陳述內容之真實性，
自不得作為被害人陳述之補強證據。本件證人丙女（即乙女之母
，代號000000000Ａ）於警詢中陳稱：伊之前不知乙女
遭性侵之事，是到九十七年三月底、四月初，伊一直要乙女回去
跟他父親住照顧弟弟，乙女不要才跟伊說遭父親性侵害等語（見
警卷第二十、二十一頁）。證人000000000Ｂ（即乙女
之弟）於警詢證稱：伊知道父親對伊大姐乙女性侵之事，乙女很
久以前有告訴伊，那天乙女和伊睡在下層床鋪，二姐睡上層床鋪
，乙女告訴伊有一次爸爸和乙女睡在一起時，爸爸有把手伸過到
乙女那裡，叫乙女快睡等語（見警卷第二十四頁）。如非無訛，
證人丙女及乙女之弟所陳述之內容，完全聽聞自乙女於審判外之
陳述，本質上係屬乙女之陳述，且乙女之弟上開所述，與上訴人
是否對乙女為猥褻似亦無任何關聯性，原判決採為乙女陳述之補
強證據，而為不利於上訴人之認定，採證違背證據法則。(二)、性
侵害案件具有隱密性，蒐證不易，為保障被害人權益，性侵害犯
罪防治法於第六條規定直轄市、縣（市）主管機關應設性侵害犯
罪防治中心，配置社工、警察、醫療及其他相關專業人士，以即
時處理協助被害人就醫診療、驗傷及取得證據，暨心理治療、輔
導、緊急安置與提供法律服務等事項，並於第八條、第十四條規
定一定人員於執行職務時知有疑似性侵害犯罪情事者，負有向主
管機關通報之義務，及責由專人處理性侵害事件，整合社政、醫
療、警察等體系，以落實性侵害被害人完整之程序保障；另鑒於
此類型案件其直接證據取得之困難性及被害人之特殊性，同法第
十五條復明定一定關係之人得於偵查、審判中陪同在場及陳述意
見。此之陪同人，除與被害人具有親屬關係者外，尚包括法律社
會工作者之社工人員、輔導人員、醫師及心理師等專業人士在內
；陪同在場具有穩定及緩和被害人不安與緊張之情緒，避免受到
二度傷害，而法律社會工作者機制之介入，併著重在藉由心理諮
商或精神醫學等專業以佐證被害人證詞之有效性或憑信性，兼負
有協助偵、審機關發見真實之義務與功能，與外國法制之專家證
人同其作用。是社工或輔導人員就其所介入輔導個案經過之直接
觀察及以個人實際經驗為基礎所為之書面或言詞陳述，即屬於見
聞經過之證人性質，而醫療或心理衛生人員針對被害人於治療過
程中所產生之與待證事實相關之反應或身心狀況（如有無罹患創
傷後壓力症候群或相關精神、心理疾病）所提出之意見，或以其
經驗及訓練就通案之背景資訊陳述專業意見，以供法院參佐，則
為鑑定證人或鑑定人身分。此均與被害人陳述不具同一性之獨立
法定證據方法，得資為判斷被害人陳述憑信性之補強證據。故於
被害人之證詞欠缺補強之情形，就此法定之補強證據即不能恝而
不問，否則即難謂無調查證據未盡及判決理由不備之違背法令。
本件乙女曾因家暴事件經安置，有ＯＯ家庭暴力暨性侵害防治中
心個案知會單在卷可憑（見偵查卷第三十八頁證物袋），則於接
受安置過程中是否經社工或其他心理衛生人員之諮商輔導？乙女
於接受輔導時之身心反應如何？又乙女於警詢時供稱：伊現在與
男友一起住；而乙女之母丙女則稱：伊要求乙女回去與上訴人同
住等語（見警卷第十六、二十、二十一頁），是上訴人之原審辯
護人以：乙女為不與上訴人同住，有不實指述之可能等語置辯，
是否全無可取，亦待釐清。以上各情，因攸關乙女證言之憑信性
，自有藉助具特別知識經驗之社工專家或心理醫師等，為專業上
之衡鑑，以資補強其指認憑信性之必要。原審未就此調查究明，
遽行判決，即嫌率斷。以上或為上訴意旨所指摘，或為本院得依
職權調查之事項，應認原判決有撤銷發回之原因。
據上論結，應依刑事訴訟法第三百九十七條、第四百零一條，判
決如主文。
中    華    民    國  一○○  年   十一   月    十    日
                      最高法院刑事第五庭
                          審判長法官  邵  燕  玲  
                                法官  李  伯  道  
                                法官  孫  增  同  
                                法官  李  英  勇  
                                法官  李  嘉  興  
本件正本證明與原本無異
                                      書  記  官  
中    華    民    國  一○○  年   十一   月   十六   日
                                                       s